ACORDAO-COMPLETO-2297572

ACÓRDÃO 9868/2019 ATA 36/2019 - SEGUNDA CÂMARA

VISTOS, relatados e discutidos estes autos que tratam de atos de concessão de aposentadoria de Genésio Euwaldo de Moraes Rego Caldas, Luis Carlos Morais, Maura Regina Brandão de Lima, Miryam de Magdala Teixeira e Silva, Reginaldo Medeiros Muniz, Rita de Cassia Bastos de Melo, Sebastiana Helena Pires Alves e Terezinha de Jesus Penha Abreu, ex-servidores da Fundação Universidade Federal do Maranhão,
ACORDAM os Ministros do Tribunal de Contas da União, reunidos em sessão da 2ª Câmara, ante as razões expostas pelo Relator, e com fundamento no art. 71, incisos III e IX, da Constituição Federal, arts. 1º, inciso V, 39, inciso II, e 45 da Lei 8.443/1992 e art. 262, § 2º, do RITCU, em:
9.1. considerar legais os atos de concessão das aposentadorias dos servidores Genésio Euwaldo de Moraes Rego Caldas (CPF: XXX.262.793-XX) , Maura Regina Brandão de Lima (CPF: XXX.995.853-XX) , Reginaldo Medeiros Muniz (CPF: XXX.174.913-XX) e Rita de Cassia Bastos de Melo (CPF: XXX.078.273-XX) , concedendo-se-lhes o registro;
9.2. considerar ilegais os atos de concessão das aposentadorias das servidoras Sebastiana Helena Pires Alves (CPF: XXX.161.793-XX) e Miryam de Magdala Teixeira e Silva (CPF: XXX.135.053-XX) , negando-se-lhes o registro;
9.3. dispensar o ressarcimento das quantias indevidamente recebidas de boa-fé, nos termos da Súmula TCU nº 106;
9.4. determinar à Fundação Universidade Federal do Maranhão que:
9.4.1. no prazo de 15 (quinze) dias, contados da ciência da presente deliberação, faça cessar os pagamentos decorrentes dos atos ora considerados ilegais no item 9.2, sob pena de responsabilidade solidária da autoridade administrativa omissa;
9.4.2. exclua a parcela "82375 VENC.BAS.COMP.ART.15 L11091/05", no valor de R$ 137,12, dos proventos da sra. Maura Regina Brandão de Lima, quantia que deveria ter sido absorvida em setembro de 2007;
9.4.3. no prazo de 15 (quinze) dias, contados do conhecimento da presente deliberação, dê ciência deste acórdão às interessadas, esclarecendo-lhes que o efeito suspensivo proveniente da interposição de recurso não as exime da devolução dos valores percebidos indevidamente após a notificação, em caso de não provimento do recurso;
9.4.4. no prazo de 30 (trinta) dias, informe ao TCU as medidas adotadas e encaminhe comprovante sobre a data em que as interessadas tomaram conhecimento do contido no subitem anterior;
9.5. determinar à Sefip que adote medidas para priorizar o exame dos atos de concessão de aposentadoria de Luis Carlos Moraes e de Terezinha de Jesus Penha Abreu, disponibilizados na base de dados do sistema Sisac desde 10.6.2013 e 7.2.2012, respectivamente;
9.6. dar ciência desta deliberação às interessadas e à Fundação Universidade Federal do Maranhão.

Atos de concessão de aposentadoria de ex-servidores da Fundação Universidade Federal do Maranhão.

Segunda Câmara

3. Interessados/Responsáveis:
3.1. Interessados: Genésio Euwaldo de Moraes Rego Caldas (XXX.262.793-XX); Luis Carlos Morais (XXX.802.933-XX); Maura Regina Brandao de Lima (XXX.995.853-XX); Miryam de Magdala Teixeira e Silva (XXX.135.053-XX); Reginaldo Medeiros Muniz (XXX.174.913-XX); Rita de Cassia Bastos de Melo (XXX.078.273-XX); Sebastiana Helena Pires Alves (XXX.161.793-XX); Terezinha de Jesus Penha Abreu (XXX.570.383-XX)

13.1. Ministros presentes: Ana Arraes (Presidente), Augusto Nardes (Relator), Aroldo Cedraz e Raimundo Carreiro.
13.2. Ministro-Substituto presente: Marcos Bemquerer Costa.

ACORDAO-COMPLETO-2416133

Acórdão de Relação 6775/2020 - Segunda Câmara

Acórdão de Relação

ACORDAO-COMPLETO-2390887

Acórdão 3993/2020 - Segunda Câmara

Miryan de Magdala Teixeira e Silva

AUGUSTO NARDES

Tratam os autos de concessão de aposentadoria de Genésio Euwaldo de Moraes Rego Caldas (CPF: XXX.262.793-XX) , Luis Carlos Morais (CPF: XXX.802.933-XX) , Maura Regina Brandão de Lima (CPF: XXX.995.853-XX) , Miryam de Magdala Teixeira e Silva (CPF: XXX.135.053-XX) , Reginaldo Medeiros Muniz (CPF: XXX.174.913-XX) , Rita de Cassia Bastos de Melo (CPF: XXX.078.273-XX) , Sebastiana Helena Pires Alves (CPF: XXX.161.793-XX) e Terezinha de Jesus Penha Abreu (CPF: XXX.570.383-XX) , ex-servidores da Fundação Universidade Federal do Maranhão.
2. 	A instrução da unidade técnica, após a aplicação das críticas automáticas na forma estabelecida na IN 55/2007 - TCU e na Resolução 206/2007 - TCU, propõe considerar ilegais os atos de concessão de aposentadoria das servidoras Sebastiana Helena Pires Alves e Miryam de Magdala Teixeira e Silva e legais os atos de aposentadoria dos servidores Genésio Euwaldo de Moraes Rego Caldas, Maura Regina Brandão de Lima, Reginaldo Medeiros Muniz e Rita de Cassia Bastos de Melo.
3. 	Reproduzo a seguir, com ajustes de forma que julgo pertinentes, a instrução de mérito lavrada no âmbito da Secretaria de Fiscalização de Pessoal (Sefip) , cujas conclusões foram endossadas pela direção da unidade (peça 51) :
INTRODUÇAO
1.	Trata-se do exame de atos de concessão de aposentadoria de servidores da Fundação Universidade Federal do Maranhão, atos esses submetidos, para fins de registro, à apreciação do Tribunal de Contas da União (TCU) , de acordo com o art. 71, inciso III, da Constituição Federal. Os atos foram cadastrados e disponibilizados ao TCU por intermédio do Sistema de Apreciação e Registro de Atos de Admissão e Concessões (Sisac) , na forma dos arts. 2o, caput e inciso III, e 4o, caput, da Instrução Normativa-TCU 55/2007.
HISTÓRICO
2.	Constam do presente feito os atos de concessão das aposentadorias dos servidores Genésio Euwaldo de Moraes Rego Caldas (CPF: XXX.262.793-XX) , Luis Carlos Morais (CPF: XXX.802.933-XX) , Maura Regina Brandão de Lima (CPF: XXX.995.853-XX) , Miryam de Magdala Teixeira e Silva (CPF: XXX.135.053-XX) , Reginaldo Medeiros Muniz (CPF: XXX.174.913-XX) , Rita de Cassia Bastos de Melo (CPF: XXX.078.273-XX) , Sebastiana Helena Pires Alves (CPF: XXX.161.793-XX) e Terezinha de Jesus Penha Abreu (CPF: XXX.570.383-XX) .
3.	Os atos em comento foram objeto de apreciação deste Tribunal mediante a prolação do Acórdão 734/2010-TCU-Segunda Câmara, de relatoria do Ministro José Jorge, que considerou ilegais os aludidos atos, negando-lhes registro (peça 5, p. 38 e 39) . O Sumário desse decisum restou assentado nos seguintes termos:
Sumário
PESSOAL. APOSENTADORIA PAGAMENTO DESTACADO DE PARCELA DE URP. CUMPRIMENTO PARCIAL DE DETERMINAÇÃO CONSTANTE DO Acórdão 2161/2005-TCU-Plenário. INCORPORAÇÃO DE FUNÇÃO COMISSIONADA COM BASE NOS CRITÉRIOS DA PORTARIA MEC 474/87. CÁLCULO INCORRETO. ILEGALIDADE E NEGATIVA DE REGISTRO. 1. É ilegal a incorporação de parcelas da URP aos proventos de aposentadoria, após a data-base seguinte à que serviu de referência ao julgado, senão quando expressamente determinado no comando da decisão judicial e na forma de Vantagem Pessoal Nominalmente Identificada - VPNI, observado, contudo, o procedimento estabelecido no Acórdão 2.161/2005 - Plenário (subitens 9.2.1.1 e 9.2.1.2) . 2. É lícita a incorporação de parcelas de funções comissionadas, de Instituições Federais de Ensino, nos valores estipulados pela Portaria 474/87 - MEC, desde que o exercício tenha sido iniciado até 31/10/1991, desde que pagas sob a forma de vantagem pessoal nominalmente identificada - VPNI
4.	A servidora Miryam de Magdala Teixeira e Silva (CPF: XXX.135.053-XX) apresentou Embargos de Declaração contra o citado acórdão (peça 5, p. 43 e 44, peça 6, p. 1, e peça 7, p. 1 a 26) , os quais foram apreciados por esta Corte mediante o Acórdão 1560/2011-TCU-Segunda Câmara, de relatoria do Ministro José Jorge, que negou provimento aos embargos (peça 6, p.31) .
5. 	Os servidores Genésio Euwaldo de Moraes Rego Caldas (CPF: XXX.262.793-XX) , Maura Regina Brandão de Lima (CPF: XXX.995.853-XX) , Reginaldo Medeiros Muniz (CPF: XXX.174.913-XX) , Rita de Cassia Bastos de Melo (CPF: XXX.078.273-XX) , Sebastiana Helena Pires Alves (CPF: XXX.161.793-XX) e Miryam de Magdala Teixeira e Silva (CPF: XXX.135.053-XX) interpuseram Pedido de Reexame contra o Acórdão 734/2010-TCU-Segunda Câmara (peça 6, p. 2 a 4, peças 8 e 9, e doc. de 6/6/2011, anterior à conversão) . 
6.	O referido Pedido de Reexame foi apreciado mediante o Acórdão 7393/2012-TCU-Segunda Câmara (peças 18 e 33) , de relatoria do Ministro Aroldo Cedraz, que deu provimento parcial ao recurso, tornando insubsistente o Acórdão 734/2010-TCU-Segunda Câmara, em relação aos recorrentes, a fim de que pudessem exercer o contraditório e a ampla defesa. O Sumário do aludido acórdão ficou consignado nos seguintes termos:
Sumário
PEDIDO DE REEXAME. APOSENTADORIA. CONTINUIDADE DE PAGAMENTO DE PARCELAS RELATIVAS A URP E QUINTOS, CALCULADAS COM BASE NAS EXTINTAS FUNÇÕES COMISSIONADAS, PREVISTAS NA PORTARIA MEC 474/1988. ILEGALIDADE. NEGATIVA DE REGISTRO. PEDIDO DE REEXAME. APRECIAÇÃO DOS ATOS APÓS CINCOS ANOS DA ENTRADA NO TRIBUNAL. INSUBSISTÊNCIA DO ACÓRDÃO RECORRIDO EM RELAÇÃO AOS RECORRENTES, NOS TERMOS DO Acórdão 587/2011-TCU-Plenário. RESTITUIÇÃO DOS AUTOS AO RELATOR A QUO.
7.	A servidora Miryam de Magdala Teixeira e Silva (CPF: XXX.135.053-XX) apresentou Embargos de Declaração contra o sobredito Acórdão 7393/2012-TCU-Segunda Câmara (peça 11) , os quais foram apreciados por esta Corte mediante o Acórdão 5304/2013-TCU-Segunda Câmara, de relatoria do Ministro Aroldo Cedraz, que negou provimento aos embargos (peça 15) .
8.	Sustentando que haveria erro de fato e contradição no Acórdão 5304/2013-TCU-Segunda Câmara, a servidora Miryam de Magdala Teixeira e Silva (CPF: XXX.135.053-XX) apresentou Embargos de Declaração (peça 20) , os quais foram apreciados por esta Corte mediante o Acórdão 179/2014-TCU-Segunda Câmara, de relatoria do Ministro Aroldo Cedraz, que negou provimento aos embargos (peça 24) . A embargante foi notificada quanto aos termos dessa decisão (peça 32) .
9.	Com vistas a assegurar às interessadas a oportunidade do exercício das garantias constitucionais do contraditório e da ampla defesa, esta Unidade técnica procedeu à oitiva das servidoras Sebastiana Helena Pires Alves (CPF: XXX.161.793-XX) e Miryam de Magdala Teixeira e Silva (CPF: XXX.135.053-XX) , para que apresentassem os esclarecimentos que entendessem necessários quanto às inconsistências verificadas em seus atos de concessão de aposentadoria (peças 35 e 36) . As referidas notificações foram encaminhadas nos seguintes termos:
Interessada: Sebastiana Helena Pires Alves (CPF: XXX.161.793-XX) 
Inconsistência: Recebimento de rubrica judicial (R$ 379,82) a título de incorporação de função, em valor superior ao permitido (o correto seria R$ 189,60 - 5/5 de FG-3) , conforme entendimento jurisprudencial do TCU (Decisão 14/2001-TCU-Plenário, Acórdão 2248/2005-TCU-Plenário e Acórdão 835/2012-TCU-Plenário) 
Interessada: Miryan de Magdala Teixeira e Silva (CPF: XXX.135.053-XX) 
Inconsistências: I)  Recebimento de rubricas judiciais (R$ 6.313,73 e R$ 8.967,83) a título de incorporação de função, em valor superior ao permitido (o correto seria R$ 4.307,03 - 5/5 de FC-5) , conforme entendimento jurisprudencial do TCU (Decisão 14/2001-TCU-Plenário, Acórdão 2248/2005-TCU-Plenário e Acórdão 835/2012-TCU-Plenário) ; e II)  Recebimento de rubrica judicial (R$ 943,12) relativa à GAE em desacordo com o entendimento pacífico, balizado pela Súmula 276 de Jurisprudência desta Corte, acerca da ilegalidade do pagamento de vantagens da estrutura remuneratória anterior que não foram expressamente recepcionadas pela estrutura remuneratória atual, in verbis: "As vantagens da estrutura remuneratória anterior não se incorporam à atual, exceto quando expressamente consignadas em lei superveniente."
10.	As respostas das servidoras Sebastiana Helena Pires Alves (CPF: XXX.161.793-XX) e Miryam de Magdala Teixeira e Silva (CPF: XXX.135.053-XX) às oitivas constam das peças 44 e 45, respectivamente. 
EXAME TÉCNICO
11.	De início, cumpre observar que, considerando que o Acórdão 7393/2012-TCU-Segunda Câmara tornou insubsistente o Acórdão 734/2010-TCU-Segunda Câmara apenas em relação aos servidores que formularam pedido de reexame, o presente exame técnico cingir-se-á tão somente à análise dos atos de concessão de aposentadoria dos servidores Genésio Euwaldo de Moraes Rego Caldas (CPF: XXX.262.793-XX) , Maura Regina Brandão de Lima (CPF: XXX.995.853-XX) , Reginaldo Medeiros Muniz (CPF: XXX.174.913-XX) , Rita de Cassia Bastos de Melo (CPF: XXX.078.273-XX) , Sebastiana Helena Pires Alves (CPF: XXX.161.793-XX) e Miryam de Magdala Teixeira e Silva (CPF: XXX.135.053-XX) .
12.	Em relação aos atos de concessão de aposentadoria dos servidores Luis Carlos Morais (CPF: XXX.802.933-XX) e Terezinha de Jesus Penha Abreu (CPF: XXX.570.383-XX) , remanesce o julgamento de mérito contido no Acórdão 734/2010-TCU-Segunda Câmara.
13.	Em consulta ao Siape (peça 48) , não foram detectadas quaisquer impropriedades nas atuais fichas financeiras dos servidores Genésio Euwaldo de Moraes Rego Caldas (CPF: XXX.262.793-XX) , Maura Regina Brandão de Lima (CPF: XXX.995.853-XX) , Reginaldo Medeiros Muniz (CPF: XXX.174.913-XX) e Rita de Cassia Bastos de Melo (CPF: XXX.078.273-XX) . Desse modo, considerando que não mais subsistem as irregularidades que deram causa à pretérita impugnação dessas concessões, cabe proposta no sentido de que sejam esses atos de concessão considerados legais para fins de registro, observado o disposto no art. 6º, § 1º, da Resolução TCU 206, de 24/10/2007.
14.	Quanto aos atos de concessão das aposentadorias das servidoras Sebastiana Helena Pires Alves (CPF: XXX.161.793-XX) e Miryam de Magdala Teixeira e Silva (CPF: XXX.135.053-XX) , consoante os termos das oitivas acima referidas, as impropriedades verificadas dizem respeito à incorporação de função em valor superior ao permitido, situação que se observa na ficha financeira das duas servidoras (peça 48) , e recebimento de rubrica judicial relativa à GAE em desacordo com o entendimento balizado pela Súmula 276 de Jurisprudência desta Corte, situação essa verificada na ficha financeira da servidora Miryam de Magdala Teixeira e Silva. 
15.	Nos próximos parágrafos discorrer-se-á a respeito do entendimento desta Corte quanto às inconsistências acima referidas.
Incorporação de função em valor superior ao permitido (quintos de FC) 
16.	Inicialmente, é preciso ressaltar que, de acordo com a firme jurisprudência do TCU, é legítima a incorporação de quintos de função comissionada (quintos de FC) com base nos critérios definidos pela Portaria - MEC 474/1987. Contudo, é ilegítima a inclusão, na base de cálculo da vantagem, dos reajustes concedidos pelas leis subsequentes que reestruturaram as carreiras das instituições federais de ensino ao longo do tempo, a teor do Acórdão 1283/2006-TCU-Segunda Câmara.
17.	As sentenças judiciais que garantem a percepção das funções comissionadas com base na Portaria - MEC 474/1987 não determinam que a vantagem do artigo 193 da Lei 8.112/1990 ou os quintos da função correspondente (art. 62 da Lei 8.112/1990) devam ser calculados para sempre com base nos parâmetros da Portaria - MEC 474/1987, mesmo sobre novos planos de carreira, e incluindo vantagens criadas posteriormente. 
18.	Se as sentenças judiciais determinassem esse modo de cálculo, equivaleria a reconhecer direito adquirido a regime de vencimentos, o que é repelido pela jurisprudência do Supremo Tribunal Federal, a exemplo do RE 241.884-ES. 
19.	As sentenças judiciais limitam-se a coibir decessos remuneratórios decorrentes da transformação das funções comissionadas (FC) em cargos de direção (CD) , conforme determinado pela Lei 8.168/1991. 
20.	As razões pelas quais o TCU adotou esse entendimento estão muito bem explicadas no voto condutor do Acórdão 835/2012-TCU-Plenário. Nesse acórdão, estão definidos os critérios para o cálculo das incorporações de quintos e opção dos servidores aposentados das instituições federais de ensino. São eles os seguintes: 
a) para os servidores que não ajuizaram ações judiciais (ou para os que o fizeram, mas não lograram êxito, em decisão transitada em julgado) , as parcelas de quintos com amparo na Portaria - MEC 474/1987, desde que tenham iniciado o seu exercício até 31/10/1991, devem ser pagas sob a forma de vantagem pessoal nominalmente identificada (VPNI) , ajustando-se o valor da parcela ao que era devido em 1/11/1991, data de eficácia da Lei 8.168/1991, atualizada, desde então, exclusivamente pelos reajustes gerais concedidos ao funcionalismo, conforme preceitua o art. 15, § 1º, da Lei 9.527/1997; 
b) para os servidores que obtiveram decisões judiciais favoráveis já transitadas em julgado, confirmadas em grau de recurso, os quintos de FC devem ser calculados adequando-se o valor nominal às condições deferidas na sentença, de modo que a quantia inicial seja apurada na data da publicação do provimento jurisdicional de 1º grau e, a partir daí, transformada em VPNI, atualizada, desde então, exclusivamente pelos reajustes gerais concedidos ao funcionalismo, conforme preceitua o art. 15, § 1º, da Lei 9.527/1997. 
21.	Vale lembrar que o cálculo das FC estava previsto no art. 2º da Portaria - MEC 474/1987, o qual estabelecia que:
Art. 2º. As Funções Comissionadas são previstas no Anexo I, devendo ser exercidas em regime de tempo integral. Parágrafo Único. A remuneração das Funções Comissionadas previstas no Anexo I terá valor igual ao da remuneração do Professor Titular da carreira do Magistério Superior em regime de Dedicação Exclusiva, com Doutorado, acrescida dos percentuais a seguir especificados: 
FC-1 - 80% 
FC-2 - 65% 
FC-3 - 55% 
FC-4 - 40% 
FC-5 - 30% 
FC-6 - 20%. 
22.	Tendo em vista as alterações de moedas ocorridas em julho de 1993 e junho de 1994, foi adotada a tabela de remuneração vigente em janeiro de 1995 como referência para o cálculo da referida VPNI. 
23.	As tabelas a seguir apresentam os valores da VPNI integral para cada FC ou FG, conforme a jurisprudência do TCU. 
	Função
	%
	Remuneração (*) 
	Valor do acréscimo
	Total da VPNI em 1995
	Índices (**) 
	Valor total da VPNI (5/5) 

	FC-1
	80
	3.169,37
	2.535,49
	5.704,86
	1,04535
	5.963,58

	FC-2
	65
	3.169,37
	2.060,09
	5.229,46
	1,04535
	5.466,61

	FC-3
	55
	3.169,37
	1.743,15
	4.912,52
	1,04535
	5.135,30

	FC-4
	40
	3.169,37
	1.267,74
	4.437,11
	1,04535
	4.638,34

	FC-5
	30
	3.169,37
	950,81
	4.120,18
	1,04535
	4.307,03

	FC-6
	20
	3.169,37
	633,87
	3.803,24
	1,04535
	3.975,72

	FC-7
	0
	3.169,37
	0
	3.169,37
	1,04535
	3.313,10

 (*) Remune (*) Remuneração do cargo de Professor Titular com dedicação exclusiva e doutorado em janeiro/1995 - vencimento mais GAE, no percentual de 160%, instituída pela Lei Delegada 13/1992, majorada pela Lei 8.676/1993.
 (**) Aumentos lineares de 1995 a 2013 (1% + 3,5% = 1,01 x 1,035) .
	VPNI Integral
	1 quinto
	2 quintos 
	3 quintos 
	4 quintos 
	FC

	5.963,58
	1.192,72
	2.385,43
	3.578,15
	4.770,86
	1

	5.466,61
	1.093,32
	2.186,64
	3.279,97
	4.373,29
	2

	5.135,30
	1.027,06
	2.054,12
	3.081,18
	4.108,24
	3

	4.638,34
	927,67
	1.855,34
	2.783,00
	3.710,67
	4

	4.307,03
	861,41
	1.722,81
	2.584,22
	3.445,62
	5

	3.975,72
	795,14
	1.590,29
	2.385,43
	3.180,58
	6

	3.313,10
	662,62
	1.325,24
	1.987,86
	2.650,48
	7

	NÍVEL
	VENCIMENTO (R$) 
	GADF (R$) 
	TOTAL (R$) 
	VALOR ATUAL (R$) *

	FG - 1
	77,40
	128,48
	205,88
	267,90

	FG - 2
	66,10
	109,73
	175,83
	228,80

	FG - 3
	54,76
	90,90
	145,66
	189,60

	FG - 4
	40,05
	66,48
	106,53
	138,60

	FG - 5
	30,81
	51,14
	81,95
	106,70

	FG - 6
	22,82
	37,88
	60,70
	79,00

	FG - 7
	21,78
	36,15
	57,93
	58,50

* Reajustado em 1% pela Lei nº 10.697/2003 e pelos 28,86% deferidos pela MP nº 2169-43/2001
24.	No que diz respeito à servidora Sebastiana Helena Pires Alves (CPF: XXX.161.793-XX) , a interessada recebe atualmente o valor de R$ 379,82 a título de FC Judicial, com base no MS 2000.37.00.000726-0 (peça 8, p. 37 a 51, e peça 9, p. 1 a 18) .
25.	Contudo, o valor da função comissionada percebida pela interessada sob a forma de sentença judicial transitada em julgado não se encontra em conformidade com o entendimento acima. Destarte, percebe-se que, apesar de a beneficiária fazer jus à incorporação, não há embasamento legal para a forma de cálculo utilizada para o pagamento, pois o valor a que teria direito de receber é de R$ 189,60 (5/5 FG-3) , conforme tabela acima reproduzida. No entanto, reitere-se, consta no seu contracheque a parcela de R$ 379,82, em valores de fevereiro/2017 (peça 48) .
26.	Com relação à servidora Miryam de Magdala Teixeira e Silva (CPF: XXX.135.053-XX) , a interessada recebe atualmente os valores de R$ 6.313,73 e R$ 8.967,83 a título de FC Judicial, com base no já mencionado MS 2000.37.00.000726-0.
27.	Esses valores não se encontram em conformidade com o entendimento já detalhado acima. Desse modo, percebe-se que, apesar de a beneficiária fazer jus à incorporação, não há embasamento legal para a forma de cálculo utilizada para o pagamento, pois o valor a que teria direito de receber é de R$ 4.307,03 (5/5 FC-5) , conforme tabela acima reproduzida. No entanto, conforme já mencionado, constam no seu contracheque as parcelas de R$ 6.313,73 e R$ 8.967,83, em valores de fevereiro/2017 (peça 48) .
28.	Cumpre reportar, por oportuno, que ao proferir o Acórdão 5864/2009-TCU-Segunda Câmara, de relatoria do Ministro Benjamin Zymler, este Tribunal tratou do cumprimento do aludido MS 2000.37.00.000726-0 nos seguintes termos:
9.2. alterar a redação dos subitem 9.3.2, 9.3.3 e 9.4.2 do Acórdão 1347/2007-TCU-Segunda Câmara, que passam a ser as seguintes:
"9.3.2. passe a efetuar o pagamento das parcelas de 'quintos de FC' atualmente atribuídas às servidoras Eneida Vieira da Silva Ostria de Canedo e Maria do Perpétuo Socorro Ramos da Neiva, sob a forma de VPNI, ajustando o valor da parcela àquele pago em setembro de 2000, quando da prolação da sentença da Justiça Federal (processo 2000.37.00.000726-0) que impediu a Administração de reduzir o valor da vantagem, com fundamento no princípio da segurança jurídica, devidamente atualizado pelos reajustes gerais concedidos aos servidores federais, de modo a compatibilizar o mandamento contido na decisão judicial com os termos do art. 15 da Lei n.º 9.527/1997, salvo determinação judicial em contrário;"
"9.3.3. adote a mesma providência indicada no subitem anterior para todos os casos similares verificados na entidade, tanto em relação a servidores ativos como a inativos e pensionistas, mediante prévia notificação dos interessados, assegurado o direito ao contraditório e à ampla defesa;" (sem grifo no original) 
RESPOSTA À OITVA
Sebastiana Helena Pires Alves (CPF: XXX.161.793-XX) 
29.	Em sua resposta à oitiva, a servidora Sebastiana Helena Pires Alves apresentou, em suma, os seguintes argumentos:
a) decadência do direito de a Administração rever o cálculo da aposentadoria, tendo em vista o contido no art. 54 da Lei 9.784/1999 (peça 44, p. 2 a 8) ;
b) ofensa à coisa julgada e ao princípio da segurança jurídica (peça 44, p. 10) ;
c) impossibilidade de o TCU desconstituir sentenças judiciais (peça 44, p. 9-12) .
30.	Acerca da alegação de decadência, esclareça-se que a Corte Suprema reconhece não ocorrer decadência contra decisão do TCU que nega registro a ato de admissão, aposentadoria, reforma e pensão. Esses atos, também chamados "atos sujeitos a registro", se enquadram na categoria de ato complexo. O entendimento jurisprudencial, tanto no âmbito deste Tribunal quanto no do Poder Judiciário, é de que o instituto da decadência administrativa, ao ser aplicado aos atos sujeitos a registro, conta seu prazo decadencial somente a partir do respectivo registro pelo Tribunal de Contas da União, visto que, em se tratando de ato complexo, só é aperfeiçoado quando de seu registro pelo TCU. Portanto, ao contrário do que foi aduzido pela interessada, o prazo decadencial não pode ser contado a partir da concessão administrativa, mas sim a partir do exame pelo TCU. 
31.	Ainda a esse propósito, veja-se o disposto na Decisão 1.020/2000-TCU-Plenário que, por sua vez, cita deliberações do Poder Judiciário: 
"a) apreciação da legalidade da aposentadoria, culminada com o respectivo registro, é essencial para que o ato se aperfeiçoe para todos os fins de direito. Negá-la seria negar a própria missão constitucional desta Corte de Contas. Em momento algum trata-se de mero registro mecânico. 
b) encontra-se na jurisprudência, reiteradamente, o acolhimento da tese de que a aposentadoria é um ato complexo. Neste sentido, traz-se à colação aresto do Supremo Tribunal Federal - STF, cuja ementa assim declara: 
"APOSENTADORIA - ATO ADMINISTRATIVO DO CONSELHO DA MAGISTRATURA - NATUREZA - COISA JULGADA ADMINISTRATIVA - INEXISTÊNCIA. O ato de aposentadoria exsurge complexo, somente se aperfeiçoando com o registro perante a Corte de Contas. Insubsistência da decisão judicial na qual assentada, como óbice ao exame da legalidade, a coisa julgada administrativa.¿ (RE- 195861/ES, Relator Ministro Marco Aurélio, Julgamento em 26.08.97- 2ª Turma) "
c) admitindo-se ser complexo o ato de aposentadoria, conclui-se que o prazo para sua anulação começa a fluir a partir do momento em que ele se aperfeiçoa, com o respectivo registro pelo TCU. Assim, ainda que se admita a aplicabilidade da Lei 9.784/99 às atividades de controle externo, o prazo decadencial estabelecido pelo seu art. 54 não constitui um impedimento à apreciação contemplada pelo art. 71, inciso III, da CF." (...) 
32.	Cumpre ainda mencionar que o STF, em acórdão proferido em 7/4/2008, ao decidir sobre o MS 25.552, confirmou esse entendimento, conforme se pode verificar dos termos da respectiva ementa - in verbis: 
EMENTA: MANDADO DE SEGURANÇA. ATO DO TRIBUNAL DE CONTAS DA UNIÃO. APOSENTADORIA DE MAGISTRADO. (...) INAPLICABILIDADE DO ART. 250 DA LEI N. 8.112/1990. DECADÊNCIA ADMINISTRATIVA E OFENSA AO PRINCÍPIO DA IRREDUTIBILIDADE DE SALÁRIOS NÃO CONFIGURADAS. 1. (...) 3. O Supremo Tribunal Federal pacificou entendimento de que, sendo a aposentadoria ato complexo, que só se aperfeiçoa com o registro no Tribunal de Contas da União, o prazo decadencial da Lei 9.784/99 tem início a partir de sua publicação. Aposentadoria do Impetrante não registrada: inocorrência da decadência administrativa. 4. A redução de proventos de aposentadoria, quando concedida em desacordo com a lei, não ofende o princípio da irredutibilidade de vencimentos. Precedentes. 5. Segurança denegada.
33.	Ressalte-se que o RE 636.553 encontra-se concluso ao Relator desde 25/8/2016. Assim, não há nenhuma mudança de entendimento do STF em relação ao assunto.
34. 	No que se refere ao argumento alusivo à observância da segurança jurídica, vale transcrever trecho do voto condutor do Acórdão 69/2015-TCU-Segunda Câmara:
" Quanto à invocação dos princípios da segurança jurídica e da proteção da confiança para estabilizar, pelo decurso do tempo, atos de pessoal originalmente eivados de alguma irregularidade, o entendimento convergente na jurisprudência deste Tribunal é no sentido de que o fluir do tempo, mesmo que excessivamente prolongado, somente autoriza a estabilização do ato quando sua eventual impugnação implicar prejuízo insuportável e irreversível ao interessado (Ac. 3.245/2010-Plenário - Rel. Min. Augusto Nardes; Ac. 1.011/2013-Plenário - Rel. Min. José Jorge; Ac. 2.251/2014-Plenário - Rel. Min. Bruno Dantas; entre outros) .
35.	O entendimento predominante no TCU é que o princípio da segurança jurídica prevalece sobre o princípio da legalidade apenas em situações excepcionais, quando o julgamento pela ilegalidade após longo decurso de tempo implicar "prejuízo insuportável e irreversível ao interessado". 
36.	No caso ora examinado, não se questiona o fundamento legal utilizado para a concessão em análise, mas apenas o montante da rubrica relativa a FC Judicial, que deve ser ajustado conforme análise já realizada. Ademais, não se vislumbra qualquer situação excepcional que possa fundamentar a prevalência da segurança jurídica sobre a legalidade.
37.	Com relação à impossibilidade de o TCU desconstituir sentenças judiciais, cumpre esclarecer que não há no presente feito qualquer questionamento da decisão judicial, mas sim a averiguação de seu escorreito cumprimento, de modo a evitar sua extrapolação além dos limitas da coisa julgada. Dito de outro modo, não se trata de descumprir a decisão, mas sim respeitá-la dentro dos limites por ela estabelecido.
38.	Assim, resta evidente que os argumentos apresentados pela interessada não têm o condão de elidir a irregularidade verificada, razão pela qual o ato em questão deve ser julgado ilegal, com determinação para que o órgão de origem cumpra a decisão judicial constante do referido MS, ajustando o pagamento da gratificação para o valor de R$ 189,60 (5/5 FG-3) , transformado em VPNI, a ser atualizado exclusivamente pelos reajustes gerais concedidos ao funcionalismo público.
Miryam de Magdala Teixeira e Silva (CPF: XXX.135.053-XX) 
39.	A servidora Miryam de Magdala Teixeira e Silva, em sua resposta à oitiva, apresentou, em suma, por meio de procurador constituído nos autos, os seguintes argumentos:
	a) argumentou que os seus proventos de aposentadoria devem ser reajustados nos mesmos moldes daqueles que se encontram no cargo de Professor Titular da Carreira de Magistério Superior, em regime de dedicação exclusiva, com doutorado (peça 45, p. 16) ;
	b) informou que ajuizou Ação Ordinária com pedido de tutela antecipada, ação essa de número 0028670-55.2011.4.01.3700, e cuja sentença de mérito teria julgado procedente o pedido para conceder em definitivo o reajuste da vantagem prevista no art. 193 da Lei 8.112/1990, nos moldes em que concedida na sentença proferida nos autos do Mandado de Segurança 2000.37.00.000726-0. Aduziu, ainda, que o referido processo estaria atualmente no TRF da 1ª Região, concluso para relatório e voto desde 27/9/2016, e juntou cópia do andamento processual (peça 45, p. 17-20 e 48) ; 
	c) requereu o sobrestamento do presente feito, até o trânsito em julgado da decisão que apreciar em definitivo a Ação Ordinária número 0028670-55.2011.4.01.3700, atualmente em grau de apelação (peça 45, p. 10) ;
	d) ponderou quanto à decadência do direito de a Administração rever o cálculo da aposentadoria, tendo em vista o contido no art. 54 da Lei 9.784/1999 (peça 45, p. 22 a 25) 
	e) pugnou pela observância da coisa julgada material e dos princípios da segurança jurídica, boa-fé, confiança legítima do administrado e razoabilidade (peça 45, p. 25-32 e 34-45) ;
	f) argumentou no sentido da impossibilidade de aplicação da VPNI (peça 45, p. 32-34) 
40.	Quanto ao argumento de que os proventos de aposentadoria devem ser reajustados nos mesmos moldes daqueles que se encontram no cargo de Professor Titular da Carreira de Magistério Superior, em regime de dedicação exclusiva, com doutorado, cabe reportar que a manutenção desse modo de cálculo equivaleria a reconhecer direito adquirido a regime de vencimentos, o que é repelido pela jurisprudência do Supremo Tribunal Federal, a exemplo do RE 241.884-ES. Assim, não há como prosperar o argumento apresentado.
41.	No que se refere à informação de que foi proferida decisão judicial na Ação Ordinária 0028670-55.2011.4.01.3700, atualmente em grau de recurso no TRF da 1ª Região, verifica-se que a referida decisão julgou procedente o pedido para conceder em definitivo o reajuste da vantagem prevista no art. 193 da Lei 8.112/1990, nos moldes em que concedida na sentença proferida nos autos do Mandado de Segurança 2000.37.00.000726-0. Ora, a impugnação do ato aqui examinado tem por objetivo precípuo o cumprimento dos exatos termos do provimento judicial, de modo a evitar que haja extrapolação para além dos limitas da coisa julgada. 
42.	Desse modo, entende-se descabido o pedido de sobrestamento do feito formulado pela interessada, haja vista que a impugnação do ato ora examinado caminha no mesmo sentido do provimento judicial mencionado, com vistas ao escorreito cumprimento do Mandado de Segurança 2000.37.00.000726-0, sem lhe extrapolar os limites.
43.	Cabe, contudo, e observados os termos da Questão de Ordem aprovada pelo Plenário do TCU em 8/6/2011, conforme disposto na Ata 22/2011-TCU-Plenário, encaminhar ao Departamento de Assuntos Extrajudiciais da AGU, bem como à Conjur/TCU, as informações necessárias ao acompanhamento do referido processo judicial 0028670-55.2011.4.01.3700, originário da 6ª Vara Federal do Maranhão e que tramita atualmente no Tribunal Regional Federal da 1ª Região, em grau de recurso.
44.	No tocante à observância da coisa julgada e dos princípios da boa-fé, confiança legítima do administrado e razoabilidade, cumpre reportar que tais institutos são observados na apreciação dos atos de concessão, mormente na aplicação do Enunciado 106 da Súmula da Jurisprudência do TCU, que dispensa a devolução dos valores recebidos, presumida a boa-fé.
45.	Com relação ao argumento de que não caberia a aplicação da VPNI, tal argumento não encontra guarida na jurisprudência deste Tribunal, cabendo reportar que o Acórdão 835/2012-TCU-Plenário, como já citado nesta instrução, definiu os critérios para o cálculo das incorporações de quintos e opção dos servidores aposentados das instituições federais de ensino, nos seguintes termos:
a) para os servidores que não ajuizaram ações judiciais (ou para os que o fizeram, mas não lograram êxito, em decisão transitada em julgado) , as parcelas de quintos com amparo na Portaria - MEC 474/1987, desde que tenham iniciado o seu exercício até 31/10/1991, devem ser pagas sob a forma de vantagem pessoal nominalmente identificada (VPNI) , ajustando-se o valor da parcela ao que era devido em 1/11/1991, data de eficácia da Lei 8.168/1991, atualizada, desde então, exclusivamente pelos reajustes gerais concedidos ao funcionalismo, conforme preceitua o art. 15, § 1º, da Lei 9.527/1997; 
b) para os servidores que obtiveram decisões judiciais favoráveis já transitadas em julgado, confirmadas em grau de recurso, os quintos de FC devem ser calculados adequando-se o valor nominal às condições deferidas na sentença, de modo que a quantia inicial seja apurada na data da publicação do provimento jurisdicional de 1º grau e, a partir daí, transformada em VPNI, atualizada, desde então, exclusivamente pelos reajustes gerais concedidos ao funcionalismo, conforme preceitua o art. 15, § 1º, da Lei 9.527/1997. 
46.	Desse modo, considerando que os argumentos apresentados não afastam a irregularidade verificada, o ato em questão deve ser julgado ilegal, com determinação para que o órgão de origem cumpra a decisão judicial constante do sobredito MS, ajustando o pagamento da gratificação para o valor de R$ 4.307,03 (5/5 FC-5) , transformado em VPNI, a ser atualizado exclusivamente pelos reajustes gerais concedidos ao funcionalismo público.
47.	Registre-se, por derradeiro, que a ilegalidade do ato em comento decorre ainda do recebimento de rubrica judicial (R$ 943,12) relativa à GAE, em desacordo com o entendimento pacífico, balizado pela Súmula 276 de Jurisprudência desta Corte, acerca da ilegalidade do pagamento de vantagens da estrutura remuneratória anterior que não foram expressamente recepcionadas pela estrutura remuneratória atual, in verbis: "As vantagens da estrutura remuneratória anterior não se incorporam à atual, exceto quando expressamente consignadas em lei superveniente."
CONCLUSÃO
48.	Com relação aos atos de concessão de aposentadoria dos servidores Genésio Euwaldo de Moraes Rego Caldas (CPF: XXX.262.793-XX) , Maura Regina Brandão de Lima (CPF: XXX.995.853-XX) , Reginaldo Medeiros Muniz (CPF: XXX.174.913-XX) e Rita de Cassia Bastos de Melo (CPF: XXX.078.273-XX) , cabe proposta no sentido de que sejam esses atos considerados legais para fins de registro, observado o disposto no art. 6º, § 1º, da Resolução TCU 206, de 24/10/2007.
49.	Em razão do pagamento de FC Judicial em desacordo com o entendimento desta Corte de Contas, os atos de concessão das aposentadorias das servidoras Sebastiana Helena Pires Alves (CPF: XXX.161.793-XX) e Miryam de Magdala Teixeira e Silva (CPF: XXX.135.053-XX) devem ser considerados ilegais, com negativa de registro. No caso do ato de aposentadoria da servidora Miryam de Magdala Teixeira e Silva, a ilegalidade decorre ainda do pagamento indevido de parcela alusiva à GAE. 
50.	Na forma dos arts. 262, caput, do Regimento Interno do TCU, 8o, caput, da Resolução-TCU 206/2007 e 15, caput, da Instrução Normativa-TCU 55/2007, cabe, ainda, proposta de determinar à Fundação Universidade Federal do Maranhão que, no prazo de quinze dias, faça cessar os pagamentos decorrentes dos atos impugnados. 
51.	Por fim, não se questiona a boa-fé das interessadas, devendo ser aplicado o Enunciado 106 da Súmula da Jurisprudência do TCU, dispensando-se a devolução.
PROPOSTA DE ENCAMINHAMENTO 
52.	Pelas razões expostas, e de conformidade com o preceituado nos artigos 71, III, da Constituição Federal de 1988; 1º, V, e 39, II, da Lei nº 8.443/1992; e 1º, VIII, 259, II, e 260, §§ 1º e 2º, do Regimento Interno/TCU, propõe-se:
52.1) considerar legais, para fins de registro, os atos de concessão das aposentadorias dos servidores Genésio Euwaldo de Moraes Rego Caldas (CPF: XXX.262.793-XX) , Maura Regina Brandão de Lima (CPF: XXX.995.853-XX) , Reginaldo Medeiros Muniz (CPF: XXX.174.913-XX) e Rita de Cassia Bastos de Melo (CPF: XXX.078.273-XX) .
52.2) considerar ilegais os atos de concessão das aposentadorias das servidoras Sebastiana Helena Pires Alves (CPF: XXX.161.793-XX) e Miryam de Magdala Teixeira e Silva (CPF: XXX.135.053-XX) , negando-lhes registro, com a dispensa da reposição dos valores indevidamente recebidos até a data do conhecimento do acórdão que vier a ser proferido, consoante o Enunciado 106 da Súmula de Jurisprudência deste Tribunal; 
52.2.1) determinar à Fundação Universidade Federal do Maranhão que: 
a) dê ciência às interessadas da deliberação desta Corte de Contas, alertando-as de que a interposição de eventuais recursos não as eximirá da devolução dos valores recebidos indevidamente após a notificação desta deliberação, no caso desse recurso não ser provido; 
b) no prazo de quinze dias, faça cessar os pagamentos decorrentes dos atos ora impugnados, sob pena de responsabilidade solidária da autoridade administrativa omissa, nos termos do art. 262 do Regimento Interno/TCU;
c) em relação à servidora Miryam de Magdala Teixeira e Silva (CPF: XXX.135.053-XX) , ajuste o valor da parcela alusiva ao pagamento de FC Judicial (5/5 FC-5) de R$ 8.967,83 para R$ 4.307,03;
d) emita novos atos, livres das irregularidades apontadas, e submeta-os à apreciação do Tribunal no prazo de trinta dias, a contar da ciência da deliberação que declarou a ilegalidade dos atos originais, nos termos do § 1º do art. 15 da IN/TCU 55/2007; e 
e) no prazo de trinta dias, encaminhe a este Tribunal, por cópia, comprovante da data em que as interessadas tomaram conhecimento da decisão desta Corte. 
52.2.2) determinar à Secretaria de Fiscalização de Pessoal que, nos termos da Questão de Ordem aprovada pelo Plenário do TCU em 8/6/2011, conforme disposto na Ata 22/2011-TCU-Plenário, encaminhe ao Departamento de Assuntos Extrajudiciais da AGU, bem como à Conjur/TCU, as informações necessárias ao acompanhamento do processo judicial 0028670-55.2011.4.01.3700, originário da 6ª Vara Federal do Maranhão e que tramita atualmente no Tribunal Regional Federal da 1ª Região, em grau de recurso.
O Ministério Público junto ao TCU concordou com os fundamentos da unidade técnica (peça 51) e incorporou outras determinações ao órgão, conforme parecer que reproduzo a seguir, com ajustes de forma que julgo pertinentes:
Examinam-se aposentadorias concedidas pela Fundação Universidade Federal do Maranhão. 
A unidade técnica, após o exame das peças que compõem o processo, propõe (peça 50) :
52.1) considerar legais, para fins de registro, os atos de concessão das aposentadorias dos servidores Genésio Euwaldo de Moraes Rego Caldas (CPF: XXX.262.793-XX) , Maura Regina Brandão de Lima (CPF: XXX.995.853-XX) , Reginaldo Medeiros Muniz (CPF: XXX.174.913-XX) e Rita de Cassia Bastos de Melo (CPF: XXX.078.273-XX) . 
52.2) considerar ilegais os atos de concessão das aposentadorias das servidoras Sebastiana Helena Pires Alves (CPF: XXX.161.793-XX) e Miryam de Magdala Teixeira e Silva (CPF: XXX.135.053-XX) , negando-lhes registro, com a dispensa da reposição dos valores indevidamente recebidos até a data do conhecimento do acórdão que vier a ser proferido, consoante o Enunciado 106 da Súmula de Jurisprudência deste Tribunal; 
52.2.1) determinar à Fundação Universidade Federal do Maranhão que: 
	a) dê ciência às interessadas da deliberação desta Corte de Contas, alertando-as de que a interposição de eventuais recursos não as eximirá da devolução dos valores recebidos indevidamente após a notificação desta deliberação, no caso desse recurso não ser provido; 
	b) no prazo de quinze dias, faça cessar os pagamentos decorrentes dos atos ora impugnados, sob pena de responsabilidade solidária da autoridade administrativa omissa, nos termos do art. 262 do Regimento Interno/TCU; 
	c) em relação à servidora Miryam de Magdala Teixeira e Silva (CPF: XXX.135.053-XX) , ajuste o valor da parcela alusiva ao pagamento de FC Judicial (5/5 FC-5) de R$ 8.967,83 para R$ 4.307,03;
	d) emita novos atos, livres das irregularidades apontadas, e submeta-os à apreciação do Tribunal no prazo de trinta dias, a contar da ciência da deliberação que declarou a ilegalidade dos atos originais, nos termos do § 1º do art. 15 da IN/TCU 55/2007; e 
	e) no prazo de trinta dias, encaminhe a este Tribunal, por cópia, comprovante da data em que as interessadas tomaram conhecimento da decisão desta Corte.
52.2.2) determinar à Secretaria de Fiscalização de Pessoal que, nos termos da Questão de Ordem aprovada pelo Plenário do TCU em 8/6/2011, conforme disposto na Ata 22/2011-TCU-Plenário, encaminhe ao Departamento de Assuntos Extrajudiciais da AGU, bem como à Conjur/TCU, as informações necessárias ao acompanhamento do processo judicial 0028670-55.2011.4.01.3700, originário da 6ª Vara Federal do Maranhão e que tramita atualmente no Tribunal Regional Federal da 1ª Região, em grau de recurso.
O Ministério Público de Contas aquiesce à proposta apresentada pela unidade técnica.
Adicionalmente, destaca o pagamento atual da parcela "82375 VENC.BAS.COMP.ART.15 L11091/05", no valor de R$ 137,12, à sra. Maura Regina Brandão de Lima (peça 48, p.1) . Nessa circunstância, cabe verificar se tal parcela está sendo paga, nos termos das leis que a normatizam.
Os artigos 15 e 26 da Lei 11.091/2005, dispõem no que interessa:	
		
"Art. 15. O enquadramento previsto nesta Lei será efetuado de acordo com a Tabela de Correlação, constante do Anexo VII desta Lei.
§ 1º O enquadramento do servidor na Matriz Hierárquica será efetuado no prazo máximo de 90 (noventa) dias após a publicação desta Lei (...) 
§ 2º Na hipótese de o enquadramento de que trata o § 1o deste artigo resultar em vencimento básico de valor menor ao somatório do vencimento básico, da Gratificação Temporária - GT e da Gratificação Específica de Apoio Técnico-Administrativo e Técnico-Marítimo às Instituições Federais de Ensino - GEAT, considerados no mês de dezembro de 2004, proceder-se-á ao pagamento da diferença como parcela complementar, de caráter temporário. 
§ 3º A parcela complementar a que se refere o § 2o deste artigo será considerada para todos os efeitos como parte integrante do novo vencimento básico, e será absorvida por ocasião da reorganização ou reestruturação da carreira ou tabela remuneratória, inclusive para fins de aplicação da tabela constante do Anexo I-B desta Lei" (grifei) .
§ 4º O enquadramento do servidor no nível de capacitação correspondente às certificações que possua será feito conforme regulamento específico, observado o disposto no art. 26, inciso III, e no Anexo III desta Lei, bem como a adequação das certificações ao Plano de Desenvolvimento dos Integrantes da Carreira dos Cargos Técnico-Administrativos em Educação, previsto no art. 24 desta Lei.	
.........................................................................................................................................
		
 Art. 26. O Plano de Carreira, bem como seus efeitos financeiros, será implantado gradualmente, na seguinte conformidade:
I - incorporação das gratificações de que trata o § 2o do art. 15 desta Lei, enquadramento por tempo de serviço público federal e posicionamento dos servidores no 1o  (primeiro) nível de capacitação na nova tabela constante no Anexo I desta Lei, com início em 1o   de março de 2005;
II - implantação de nova tabela de vencimentos constante no Anexo I-B desta Lei, em 1o de janeiro de 2006; e
III - implantação do Incentivo à Qualificação e a efetivação do enquadramento por nível de capacitação, a partir da publicação do regulamento de que trata o art. 11 e o § 4o do art. 15 desta Lei."
De acordo com o disposto nos parágrafos 2º e 3º do artigo 15 da citada Lei 11.091/2005 a parcela complementar tem caráter temporário, devendo ser absorvida na mesma proporção dos aumentos ocorridos no vencimento básico.
Posteriormente, a Medida Provisória 431 de 14.5.2008, transformada na Lei 11.784 de 22.9.2008, mediante o art.13, interrompeu a absorção da referida parcela complementar, a partir de sua vigência. 
O citado art. 13, da Lei 11.784/2008, estabeleceu: 
 
"Art. 13. A parcela complementar de que tratam os §§ 2º e 3º do art. 15 da Lei 11.091, de 12 de janeiro de 2005, não será absorvida por força dos aumentos remuneratórios decorrentes das alterações realizadas na Lei 11.091, de 12 de janeiro de 2005, em virtude das alterações impostas pelos arts. 12 e 15 desta Lei"
Por último, a Lei 12.772/2012, art. 43, manteve suspensa a absorção da parcela complementar no período de 2013 a 2015: 
"Art. 43. A parcela complementar de que tratam os §§ 2º e 3º do art. 15 da Lei 11.091, de 2005, não será absorvida por força dos aumentos remuneratórios com efeitos financeiros no período de 2013 a 2015."
Como a MP 431/2008, transformada na Lei 11.784/2008, e a Lei 12.772/2012 não retroagiram seus efeitos à edição da Lei 11.091/2005, até a superveniência da MP 431, de 14.5.2008, a disposição constante do art. 15 da Lei 11.091/2005 incidiu e regulou as situações jurídicas por ela abrigadas, inclusive no que concerne à absorção da parcela complementar introduzida pelo art. 15, § 2.º, da mesma lei, em sua redação original. Esse entendimento encontra-se em consonância com o decidido no TC-Processo 025.746/2015-4, mediante o Acórdão 4486/2016-TCU-Segunda Câmara.
No caso concreto, há que se verificar se a parcela complementar paga atualmente à sra. Maura Regina Brandão de Lima, no valor de R$ 137,12, corresponde ao resíduo existente na data da publicação da MP 431, de 14.5.2008, que interrompeu a absorção da referida parcela.
De acordo com o § 2º do art. 15 da Lei 11.091/2005, o valor inicial da rubrica "82375 VENC.BAS.COMP.ART.15 L11091/05" deve ser igual ao somatório do vencimento básico, da Gratificação Temporária - GT e da Gratificação Específica de Apoio Técnico-Administrativo e Técnico-Marítimo às Instituições Federais de Ensino - GEAT, considerados no mês de dezembro de 2004 subtraindo-se desse resultado o vencimento básico no momento do enquadramento previsto pela mesma lei.
Consultas às fichas financeiras da servidora no sistema Siape revelam que em dezembro de 2004, seu provento básico, acrescido da GT e da GEAT, era de R$1.711,88.
Em maio de 2005 (mês da implantação dos novos valores fixados pela Lei 11.091/2005) o vencimento básico do cargo da servidora foi alterado para R$ 1.338,40 mais a parcela relativa ao vencimento básico complementar da Lei 11.091/2005 (VBC) no valor de R$ 373,48, totalizando R$ 1.711,88, o que demonstra a regularidade do valor inicial da rubrica. 
Em janeiro de 2006, o vencimento básico passou para R$ 1.574,76 e a rubrica relativa ao vencimento básico complementar foi reduzida para R$ 137,12 estando, portanto de acordo com o disposto no art.15 da Lei 11.091/2005.
Em setembro de 2007, o vencimento básico da inativa foi majorado para R$1.751,04, entretanto, a inativa continuou recebendo a rubrica Siape "82375 VENC.BAS.COMP.ART.15 L11091/05", no valor inalterado de R$ 137,12. Houve um incremento de R$ 176,28 no vencimento básico, valor suficiente para absorver totalmente o vencimento básico complementar.
Assim, não há resíduo do vencimento complementar a ser pago à sra. Maura Regina Brandão de Lima.
Por fim, observa que em atendimento ao Acórdão 734/2010-TCU-Segunda Câmara (peça 5, p. 38) , novos atos c Abreu foram disponibilizados para o exame deste Tribunal e aguardam o exame da unidade técnica desde 10.6.2013 e 7.2.2012, respectivamente. Este último ato recebeu parecer de ilegalidade por parte do controle interno.
Com essas considerações, o Ministério Público de Contas sugere:
	- acrescentar à proposta da unidade técnica determinação ao órgão de origem para excluir a parcela "82375 VENC.BAS.COMP.ART.15 L11091/05", no valor de R$ 137,12, dos proventos da sra. Maura Regina Brandão de Lima, quantia que deveria ter sido absorvida em setembro de 2007;
- determinar à unidade técnica que dê prioridade ao exame dos atos de concessão de aposentadoria de Luiz Carlos Moraes (nº de controle 10496203-04-2013-000151-2) e de Terezinha de Jesus Penha Abreu (n° de controle 10496203-04-2010-000050-0) , disponibilizados na base de dados do sistema Sisac desde 10.6.2013 e 7.2.2012, respectivamente.
	É o relatório.

8.1. Mário de Andrade Macieira (4217/OAB-MA) e outros, representando Sebastiana Helena Pires Alves.  
8.2. Adriano Rocha Cavalcante (8097/OAB-MA) e outros, representando Miryan de Magdala Teixeira e Silva.

Procurador Júlio Marcelo de Oliveira.

PESSOAL. APOSENTADORIA. PAGAMENTO IRREGULAR DE FC JUDICIAL. ILEGALIDADE DE DOIS ATOS. LEGALIDADE DE OUTROS QUATRO ATOS. DETERMINAÇÕES.

APOSENTADORIA (APOS)

Secretaria de Fiscalização de Pessoal (SEFIP).

Trata-se de processo de concessão de aposentadoria de ex-servidores da Fundação Universidade Federal do Maranhão.
2.	Constam do presente feito os atos de concessão das aposentadorias dos servidores Genésio Euwaldo de Moraes Rego Caldas, Luis Carlos Morais, Maura Regina Brandão de Lima, Miryam de Magdala Teixeira e Silva, Reginaldo Medeiros Muniz, Rita de Cassia Bastos de Melo, Sebastiana Helena Pires Alves e Terezinha de Jesus Penha Abreu.
3.	Cabe destacar inicialmente que os atos supra elencados já foram objeto de apreciação deste Tribunal mediante a prolação do Acórdão 734/2010-TCU-Segunda Câmara, de relatoria do Ministro José Jorge, que os considerou ilegais, negando-lhes registro (peça 5, p. 38/39) .
4.	A servidora Miryam de Magdala Teixeira e Silva apresentou Embargos de Declaração contra o citado acórdão, os quais foram apreciados por esta Corte mediante o Acórdão 1560/2011-TCU-Segunda Câmara, de relatoria do Ministro José Jorge, que negou provimento aos embargos (peça 6, p. 31) .
5. 	Os servidores Genésio Euwaldo de Moraes Rego Caldas, Maura Regina Brandão de Lima, Reginaldo Medeiros Muniz, Rita de Cassia Bastos de Melo, Sebastiana Helena Pires Alves e Miryam de Magdala Teixeira e Silva interpuseram Pedido de Reexame contra o Acórdão 734/2010-TCU-Segunda Câmara. Referido Pedido de Reexame foi apreciado mediante o Acórdão 7393/2012-TCU-Segunda Câmara (peças 18 e 33) , de relatoria do Ministro Aroldo Cedraz, que deu provimento parcial ao recurso, tornando insubsistente o Acórdão 734/2010-TCU-Segunda Câmara, em relação aos recorrentes, a fim de que pudessem exercer o contraditório e a ampla defesa.
6.	A servidora Miryam de Magdala Teixeira e Silva apresentou Embargos de Declaração contra o sobredito Acórdão 7393/2012-TCU-Segunda Câmara (peça 11) , os quais foram apreciados por esta Corte mediante o Acórdão 5304/2013-TCU-Segunda Câmara, de relatoria do Ministro Aroldo Cedraz, que negou provimento aos embargos (peça 15) .
7.	Sustentando que haveria erro de fato e contradição no Acórdão 5304/2013-TCU-Segunda Câmara, a servidora Miryam de Magdala Teixeira e Silva apresentou Embargos de Declaração (peça 20) , os quais foram apreciados por esta Corte mediante o Acórdão 179/2014-TCU-Segunda Câmara, de relatoria do Ministro Aroldo Cedraz, que negou provimento aos embargos (peça 24) . A embargante foi notificada quanto aos termos dessa decisão (peça 32) .
8.	Com vistas a assegurar às interessadas a oportunidade do exercício das garantias constitucionais do contraditório e da ampla defesa, a Sefip procedeu à oitiva das servidoras Sebastiana Helena Pires Alves (CPF: 032.161.793-20) e Miryam de Magdala Teixeira e Silva (CPF: 003.135.053-49) , para que apresentassem os esclarecimentos que entendessem necessários quanto às inconsistências verificadas em seus atos de concessão de aposentadoria (peças 35 e 36) . As respostas das servidoras Sebastiana Helena Pires Alves e Miryam de Magdala Teixeira e Silva às oitivas constam das peças 44 e 45, respectivamente.
9. 	A Secretaria de Fiscalização de Pessoal - Sefip propõe a ilegalidade dos atos de concessão das aposentadorias de duas servidoras - Sebastiana Helena Pires Alves e Miryam de Magdala Teixeira e Silva - e a legalidade dos atos de concessão das aposentadorias de outros quatro servidores - Genésio Euwaldo de Moraes Rego Caldas, Maura Regina Brandão de Lima, Reginaldo Medeiros Muniz e Rita de Cassia Bastos de Melo, com determinações à Fundação Universidade Federal do Maranhão para sanear a continuidade das irregularidades encontradas nos processos.
10.	O Ministério Público junto ao TCU manifestou sua concordância com a proposta da Sefip, acrescentando determinações complementares ao órgão (peça 52) .
11. 	Após análise dos autos, entendo que a instrução da unidade técnica e o parecer do MP/TCU abordaram com propriedade e profundidade adequada os pontos principais do processo, cujos exames acolho e incorporo às minhas razões de decidir, sem prejuízo de destacar os aspectos a seguir.
12. 	Verifica-se que as ilegalidades apontadas pela Sefip dizem respeito à incorporação de função (FC Judicial) , em valor superior ao permitido, e recebimento de rubrica judicial relativa à URP em desacordo com o entendimento balizado pela Jurisprudência desta Corte. 
13. 	Conforme entendimento consolidado em jurisprudência deste Tribunal, não se questiona o pagamento das referidas parcelas, mas seu pagamento com atualizações sem a correspondente absorção em decorrência de planos de carreira posteriores, exorbitando os respectivos limites das sentenças judiciais. O entendimento desta Corte de Contas se pacificou no sentido de ser legítima a incorporação de quintos de FC com base nos critérios definidos pela Portaria 474/1987- MEC, sendo, contudo, ilegais os reajustes das FC's pelos mesmos índices concedidos pelas leis subsequentes que reestruturaram as carreiras ao longo do tempo, conforme entendimento subjacente ao Acórdão 1283/2006-TCU-Segunda Câmara.
14. 	Nesse sentido, o Plenário deste Tribunal, por meio do Acórdão 835/2012, de minha relatoria, definiu os critérios para o cálculo das incorporações de quintos e opção dos servidores aposentados das IFES, a saber:
"a) Para os servidores que não ajuizaram ações judiciais (ou para os que o fizeram, mas não lograram êxito, em decisão transitada em julgado) , as parcelas de quintos com amparo na Portaria MEC nº 474/87 que tenham iniciado o seu exercício até 31/10/1991 devem ser pagas sob a forma de VPNI, ajustando-se o valor da parcela ao que era devido em 1º/11/1991, data de eficácia da Lei nº 8.168/1991, devidamente atualizado, desde então, exclusivamente pelos reajustes gerais concedidos ao funcionalismo, conforme preceitua o § 1º do art. 15 da Lei nº 9.527/1997;
b) Para os servidores que obtiveram decisões judiciais favoráveis transitadas em julgado, confirmadas em grau de recurso, os quintos de FCs devem ser calculados adequando-se o valor nominal às condições deferidas na sentença, de modo que a quantia inicial seja apurada na data da publicação do provimento jurisdicional de 1º grau e, a partir daí, transformada em VPNI, atualizada exclusivamente pelos reajustes gerais concedidos ao funcionalismo, conforme preceitua o § 1º do art. 15 da Lei nº 9.527/1997." 
15. 	Contudo, o valor da função comissionada percebida pela Sra. Sebastiana Helena Pires Alves e pela Sra. Miryam de Magdala Teixeira e Silva sob a forma de sentença judicial transitada em julgado não se encontra em conformidade com o entendimento acima exposto. Destarte, percebe-se que, apesar de as beneficiárias fazerem jus à incorporação das parcelas judiciais, não há embasamento legal para a forma de cálculo utilizada para o pagamento dessas parcelas, pois o valor que estão recebendo está acima do previsto pelos limites da sentença judicial, conforme bem demonstrado pela unidade técnica.
16. 	Em relação ao pagamento da URP, verifico que a Fundação Universidade Federal do Maranhão cumpriu parcialmente o disposto no Acórdão 2161/2005-TCU-Plenário, pois a parcela judicial vem sendo paga como vantagem pessoal nominalmente identificada no Siape, e não mais sob a forma de percentual incidente sobre outras rubricas, desde meados de 2006. No entanto, o item 9.2.1.2 da referida deliberação determinou providências no sentido de:
"9.2.1.2. recalcular, em cada caso, o valor nominal deferido por sentença judicial relativa a planos econômicos, de tal forma que a quantia inicial seja apurada, quando possível, na data do provimento jurisdicional, limitando-se essa revisão ao prazo de 5 anos anteriores. Acrescentar ao valor nominal calculado na data da sentença, apenas os reajustes gerais de salário do funcionalismo público federal ocorridos no período e subtrair as sucessivas incorporações decorrentes de novas estruturas remuneratórias criadas por lei, até a absorção integral dessa vantagem; "
17.	Assim, o órgão deve atender à determinação supra para que os pagamentos possam ser considerados regularizados no tocante a essa parcela.
18.	Cabe ainda esclarecer que o item 9.2.1.2 do Acórdão 2161/2005-TCU-Plenário estabelece que os pagamentos decorrentes de sentença judicial devem ser feitos tomando por base um valor nominal calculado preferencialmente na data da sentença e, posteriormente, sofrerem apenas os reajustes gerais de salário do funcionalismo.
19. 	Devem, por outro lado, ser subtraídas as sucessivas incorporações decorrentes de novas estruturas remuneratórias criadas por lei, pois estas se sobrepõem e alteram a estrutura anterior então vigente. Em consequência, as parcelas pagas em função de determinação judicial tendem a sofrer decréscimos até serem totalmente absorvidas, pois integram a estrutura antiga.
20.	Pelo exposto, concluo que resta evidente que os argumentos apresentados pela Sra. Sebastiana Helena Pires Alves e pela Sra. Miryam de Magdala Teixeira e Silva não conseguem elidir as irregularidades constatadas, razão pela qual os atos em questão devem ser considerados ilegais.
21. 	Manifesto-me também de acordo quanto às determinações sugeridas pelo Procurador Júlio Marcelo de Oliveira detalhadas a seguir.
22.	Ficou demonstrado no parecer da Procuradoria que está ocorrendo pagamento a maior nos proventos da Sra. Maura Regina Brandão de Lima, referente a rubrica "82375 VENC.BAS.COMP.ART.15 L11091/05", no valor de R$ 137,12, quantia essa que deveria ter sido absorvida em setembro de 2007.
23.	Propõe também o Procurador, que deve ser dada prioridade à análise dos novos atos de concessão de aposentadoria da Sra. Terezinha de Jesus Penha Abreu e do Sr. Luis Carlos Moraes, disponibilizados na base de dados do sistema Sisac desde 10.6.2013 e 7.2.2012, respectivamente.
	Ante o exposto, anuindo com a proposta da unidade técnica, com os acréscimos sugeridos pelo órgão ministerial, VOTO por que seja adotada a deliberação que ora submeto à apreciação deste Colegiado.
TCU, Sala das Sessões Ministro Luciano Brandão Alves de Souza, em 17 de setembro de 2019.
Ministro JOÃO AUGUSTO RIBEIRO NARDES 
Relator